臺北高等行政法院判決
　　　　　　　　　　　　　　　　　　 96年度簡字第00567號
原　　　告　甲○○
被　　　告　經濟部
代　表　人　乙○○（部長）
上列當事人間因水利法事件，原告不服行政院中華民國96年5 月
15日院臺訴字第0960085311號訴願決定，提起行政訴訟。本院判
決如下：
    主  文
原告之訴駁回。
訴訟費用由原告負擔。
　　事實及理由
一、事實概要：
    被告經濟部所屬水利署第四河川局（下稱第四河川局）於民
    國（下同）95年6 月15日查獲原告未經許可，在南投縣竹山
    鎮○○段清水溪河川區域內挖掘、整地，違反水利法第78條
    之1 第5 款規定，被告乃依同法第93條之2 第7 款規定，以
    95年11月20日經授水字第0952028436號處分書（下稱原處分
    ）處原告罰鍰新臺幣（下同）34,000元。原告不服，以其在
    本件土地耕作數十年，遇水災沖損水道，即與鄰地農戶集資
    清理，並不知開挖行為應經許可，亦未曾被勸導或糾正云云
    ，提起訴願，經行政院96年5 月15日院臺訴字第0960085311
    號訴願決定駁回，原告仍然不服，遂提起本件行政訴訟。
二、兩造聲明：
　(一)原告聲明：訴願決定及原處分均撤銷。
  (二)被告聲明：駁回原告之訴。
三、兩造之爭點：
  (一)原告主張之理由：
    1.原告於竹山鎮○○○段土地耕作並非一朝一夕，且賴以維
      生，70年以前，每年每逢豪雨水道幾乎即遭沖毀，致該地
      農田及養殖業無法取水灌溉，該地區之農民，遇此情形，
      即集資清理受阻塞之水道，不曾有相關單位提出糾正、勸
      導或加以處罰，此有同村居民簽名之陳情書可稽（參本院
      卷第12頁）。
    2.原告在系爭土地耕作數十年，並不知開挖引水道必須提出
      申請，亦不知須向何單位申請，被告對此一河川區域現歸
      第四河川局轄治，須提出申請經許可始可動工開挖引水道
      ，否則即屬違法一事加以說明，逕行作成原處分，並將原
      告移送南投地方法院檢察署偵辦，經檢察官以95年度偵字
      第2925號及95年度偵字第3314號作成不起訴處分。
    3.綜上所述，原告並非明知故犯，或因原告之行為影響水道
      安全，被告逕以原處分裁處原告34,000元罰鍰，顯有未合
      。
  (二)被告主張之理由：
    1.水利法第78條之1 第5 款規定，河川區域內挖掘、埋填或
      變更河川區域內原有形態之使用行為，應經許可始得為之
      ，其有違反者，依水利法第93條之2 第7 款規定，處10萬
      元以上50萬元以下之罰鍰。
    2.原告訴訟事實理由中陳述：「耕作於竹山鎮○○○段土地
      ，因逢豪雨水道遭受沖損，致該地區農田無法取水灌溉，
      以往數十年來本地區之農民若遇此情形，即自行集資清理
      受阻塞水道，然相關單位竟輒以未提出申請，即依違反水
      利法第78條之1 第5 款規定、並依同法第93條之2 第7 款
      規定處罰及經濟部辦理違反水利法案件裁罰要點第5 點第
      3 款及其附表第18款第1 目裁罰」及「原告以不知挖引水
      道須提出申請，更不知向何單位申請，及其不是明知故犯
      或行為上有影響水道安全而造成過失」等節，查原告未經
      許可擅自挖掘整地，即已違反水利法第78條之1 第5 款規
      定，不因數十年中類此行為未被查獲取締及不知應提出申
      請許可，而認定屬合法行為，並得免於處分，且對於原告
      不知法規致未提出申請部分，業依同法第93條之2 第7 款
      規定（處10萬元以上50萬元以下）、行政罰法第8 條及經
      濟部辦理違反水利法案件裁罰要點第5 點第3 款及其附表
      一第18款第1 目規定減輕其處罰，即依附表一計算之裁罰
      金額10萬元，乘以三分之一計得其應處罰鍰金額34,000元
      整。被告所為裁罰悉符合相關法令規定，並已依法為適當
      之裁量。
    3.綜上所陳，本案係為維護河防安全，依法所作處分及訴願
      決定，並無違誤，原告主張顯無理由。
四、本院之判斷：
  (一)按依水利法第78條之1 第5 款規定，河川區域內挖掘、埋填
    或變更河川區域內原有形態之使用行為，應經許可始得為之
    ，其有違反者，依水利法第93條之2 第7 款規定，處10萬元
    以上50萬元以下之罰鍰。
  (二)查原告未經申請許可，在南投縣竹山鎮○○段清水溪河川區
    域內挖掘、整地，經第四河川局於95年6 月15日查獲，有經
    原告簽名捺指印之現場取締紀錄影本、現場照片及河川圖籍
    附原處分卷可稽，違反水利法第78條之1 第5 款規定之事實
    明確，堪予認定。
  (三)原告雖稱：其於系爭土地開挖整地已數十年，並不知開挖引
    水道必須提出申請，亦不知須向何單位申請，且亦不曾有相
    關單位提出糾正、勸導或加以處罰，被告逕以原處分裁處原
    告34,000元罰鍰，顯有未合云云。
    惟查：原告未經許可擅自挖掘整地，即已違反水利法第78條
    之1 第5 款規定，不因數十年中類此行為未被查獲取締及不
    知應提出申請許可，而認定屬合法行為，並得免於處分，且
    對於原告不知法規致未提出申請部分，原處分業依同法第93
    條之2 第7 款規定（處10萬元以上50萬元以下）、行政罰法
    第8 條及經濟部辦理違反水利法案件裁罰要點第5 點第3 款
    及其附表一第18款第1 目規定減輕其處罰，即依附表一計算
    之裁罰金額10萬元，乘以三分之一計得其應處罰鍰金額34,0
    00元整。被告所為裁罰悉符合相關法令規定，並已依法為適
    當之裁量。
  (四)綜上，原處分並無不法，訴願決定予以維持，亦無不合。原
    告徒執前詞，訴請撤銷，為無理由，應予駁回。
五、本件適用簡易訴訟程序，爰不經言詞辯論逕為判決，併予敘
    明。
據上論結，本件原告之訴為無理由，爰依行政訴訟法第98條第1
項前段、第233 條第1 項、第236 條，判決如主文。
中　　華　　民　　國　　96　　年　  11　　月　 16  　 日
                            第二庭  法  官　陳金圍
上為正本係照原本作成。
本件以訴訟事件所涉及之法律見解具有原則性者為限，始得於本
判決送達後20日內向本院提出上訴狀並表明上訴理由，如已於本
判決宣示後送達前提起上訴者，應於判決送達後20日內補具上訴
理由（均按他造人數附繕本），且經最高行政法院許可後方得上
訴。
中　　華　　民　　國　　96　　年　  11　　月　 16  　 日
                                    書記官　陳可欣
